臺灣高等法院刑事判決　　　　　　　　96年度上訴字第1032號
上　訴　人
即　被　告　乙○○
　　　　　　　　　　（另案於台灣台北監獄台北分監執行中）
指定辯護人　義務辯護人　曾桂釵律師
上　訴　人
即　被　告　甲○○
　　　　　　　　　　（另案於台灣基隆監獄執行中）
指定辯護人　義務辯護人　羅子武律師
上列上訴人等因毒品危害防制條例等案件，不服臺灣桃園地方法
院95年度訴字第2226號，中華民國96年1月25日第一審判決（起
訴案號：臺灣桃園地方法院檢察署95年度偵字第18044號），提
起上訴，本院判決如下：
    主  文
原判決撤銷。
乙○○、甲○○共同運輸第二級毒品，均累犯，乙○○處有期徒
刑肆年，甲○○處有期徒刑年玖月。扣案之第二級毒品美沙冬
藥水合計伍佰柒拾毫升均沒收銷燬。扣案之塑膠瓶共拾玖瓶均沒
收。
    事  實
一、乙○○前於民國94年間，因施用毒品案件，經臺灣基隆地方
　　法院以94年度訴字第380號判決處以有期徒刑5月確定，並於
    95年1月1日縮刑期滿執行完畢。甲○○前於90年及93年間，
    因施用毒品案件，先後經臺灣基隆地方法院以90年度訴字第
    107號、93年度訴緝字第11號、93年度易字第93號判決分別
    處以有期徒刑7月、6月、9月、7月確定，分別定應執行刑為
    有期徒刑11月及1年2月，並經接續執行，於94年11月23日假
    釋出監，並於95年1月27日保護管束期滿，視為執行完畢。
二、乙○○因受海洛因毒癮所苦，在臺就醫求診，均無成效，經
    友人告知大陸地區廣東省中山市九和藥局售有戒除海洛因毒
    癮之藥水，遂邀同相熟之鄰居甲○○於95年8月6日一同搭機
    前往香港，再轉往大陸深圳，投宿於福永地區某飯店，乙○
    ○並於翌日（7日）上午自行前往其友人告知之中山市九和
    藥局，向店家表明來意而購得含有第二級毒品美沙冬成分之
    藥水2瓶，乙○○服用後因覺該藥水緩解毒癮之效果良好，
    雖知悉該藥水並非醫師處方用藥，包裝上亦無任何合格藥品
    標示，可能為我國用以協助海洛成癮患者戒除毒癮而亦屬毒
    品危害防制條例所列第二級毒品之替代毒品美沙冬，依法不
    得運輸，並屬於不得走私進口之管制物品，竟仍基於運輸及
    私運第二級毒品美沙冬入境臺灣之不確定故意，於次日（8
    日）再度前往該藥房購買同種藥水共20瓶，並於8月9日上午
    服用1瓶後，在同日下午自前揭飯店退房準備返回臺灣時，
    將其餘19瓶藥水（瓶內液體合計570毫升）分置於褲子左右
    口袋內隨身攜帶，而與甲○○一同搭乘中華航空公司CI610
    號班機返回臺灣，乙○○唯恐其於褲子口袋夾藏多達19瓶藥
    水，於返臺通關時較易令人生疑，為降低為警查緝之風險，
    遂於該班機上，將其中9瓶藥水交予甲○○，請其協助攜帶
    入境臺灣，甲○○雖亦預料乙○○所攜帶之藥水可能為我國
    用以協助海洛因成癮患者戒除毒癮亦屬毒品危害防制條例所
    列第二級毒品之替代毒品美沙冬，為依法不得運輸、走私進
    口之管制物品，仍基於共同運輸第二級毒品美沙冬返臺之不
    確定故意，與乙○○形成犯意聯絡，將乙○○交付之9瓶藥
    水分置於其褲子左右口袋內隨身攜帶，乙○○則將其餘10
    瓶藥水中之5瓶夾藏於其左腳襪子內，另5瓶置於其褲子口袋
    中，2人以上開方式共同運輸第二級毒品美沙冬入境臺灣。
    嗣於同日下午5時30分許2人在桃園國際機場通關時，為財政
    部臺北關稅局關員察覺有異，而當場查獲，並於乙○○褲子
    口袋及腳踝襪內，扣得美沙冬藥水10瓶（瓶內液體共300毫
    升）；另於甲○○褲子口袋內，扣得美沙冬藥水9瓶（瓶內
    液體共270毫升）。
三、案經法務部調查局桃園縣調查站移送臺灣桃園地方法院檢察
    署檢察官偵查起訴。
    理  由
一、訊據上訴人即被告乙○○、甲○○固坦承有前揭攜帶扣案藥
    水入境臺灣之事實，惟均矢口否認有何運輸及走私第二級毒
    品之犯意，均辯稱：扣案藥水是乙○○自大陸地區藥房購買
    用來戒毒，伊等不知扣案藥水是違禁品，也不知道含有美沙
    冬成分云云。經查：
  (一)被告2人上開運輸及走私第二級毒品美沙冬入境臺灣之事實
    ，業據被告2人坦承不諱，並有臺北關稅局扣押貨物收據及
    搜索筆錄及查獲照片等件在卷可稽（見偵卷第28頁、原審卷
    第40頁），而被告2人夾帶入境之19瓶綠色藥水（瓶內液體
    合計570毫升），經送法務部調查局鑑定結果檢出第二級毒
    品美沙冬成分，有該局95年8月17日調科壹字第09500267240
    號鑑定書1紙附卷足憑（見偵卷第31頁）。
  (二)本件扣案藥水均係被告乙○○自大陸地區藥房所購得，並非
    醫師處方用藥，且均以透明塑膠瓶盛裝，並無藥品名稱或任
    何文字標示，其中部分藥水瓶身貼有雙面膠及標有MILD
    SEVEN TIMES之膠帶，部分瓶內藥水已經溢出，瓶蓋非密封
    ，用力擠壓塑膠瓶藥水即溢出等情，業據被告乙○○供述甚
    詳，且經原審、本院當庭勘驗屬實（見原審卷第105頁、本
    院審判筆錄第9頁），可見本件扣案藥水之包裝簡陋，並無
    成分、廠牌等標示，與經衛生主管機關檢驗核准之合法藥品
    迥不相同，又非經醫師開立處方所調配，自客觀上已足使一
    般人心生扣案藥水並非合法之合理懷疑，被告2人為心智健
    全且有相當社會經驗之成年人，自不能自外於人。參以本件
    扣案藥水係分別自被告乙○○褲子口袋、腳踝襪中及被告甲
    ○○之褲子口袋中扣得，此為被告2人所是認，然觀諸盛裝
    本件扣案藥水之透明塑膠瓶，每瓶可裝30毫升之容量，瓶身
    體積非小，且形狀方正有稜角，此見前開查獲照片自明，如
    將多達9瓶或10瓶藥水同時放置於所著衣褲之口袋內，自將
    導致行動障礙不便，且有擠壓溢漏弄濕衣褲之虞，若非另有
    隱情，一般人絕無如此攜帶之可能。況被告乙○○與甲○○
    本次前往大陸地區所攜帶之行李袋於返臺之時均尚有空間，
    且均隨行上機並未托運，此為被告甲○○所供承在卷（見原
    審卷第59頁），被告2人竟不以較安全方便之行李袋，或任
    何其他紙袋、塑膠袋等輕易可得之容器盛裝，反直接放置於
    衣褲口袋，甚至塞入襪內，企圖以隨身攜帶之方式闖關，以
    迴避海關人員對於行李之儀器檢測，可見被告2人對於扣案
    藥水係屬非法物品，不能攜帶回臺之情有所認識，被告2 人
    辯稱其等不知扣案藥水係違禁品云云，為臨訟飾卸之詞，諉
    無可採。
  (三)又被告乙○○自92年6月21日起至95年6月8日止，即陸續至
    「仁德聯合診所」戒治海洛因成癮症，此有該診所95年12月
    21日DA8763號函及病歷資料在卷可憑（見原審卷第121至140
    頁），並於95年5月24日起至8月19日至「朝暘診所」戒治毒
    癮，亦有該診所之診療紀錄單、病歷資料在卷足參（見原審
    卷第142至147頁）。被告甲○○自88年起亦有多次勒戒、戒
    治及經法院判刑之紀錄，此有本院被告前案紀錄表附卷可稽
    ，被告甲○○並自承：伊有至診所戒癮，醫生是用類似安眠
    藥之藥品讓伊一直睡覺，雖很痛苦，但忍耐一下就戒除了，
    伊有跟乙○○說伊如何戒毒，但他戒不成等語（見原審第56
    、57頁），顯見被告2人為戒毒曾多次嘗試不同方法。而行
    政院衛生署於94年12月6日通過「毒品病患愛滋減害試辦計
    畫」，推動「替代療法」，嘗試採取替代性戒癮藥物（例如
    美沙冬、丁基原啡因）以協助海洛因成癮患者之治療計畫，
    並於95年1月11日、6月6日輸入美沙冬，經由衛生署核可施
    行替代療法試辦計畫之財團法人天主教耕莘醫院及行政院衛
    生署桃園療養院提領使用，但需先經由前揭醫院之精神科醫
    師評估後方可施行，惟因想加入替代療法之毒癮患者眾多，
    前揭醫院收案已滿額，此有辯護人於原審所提之行政院衛生
    署新聞稿、電子報附卷可稽（見原審卷第64至71頁），被告
    2人既均有數年之施用海洛因經驗，且均決意戒除毒癮而陸
    續至診所戒治，被告甲○○因此成功戒斷，被告乙○○雖猶
    未能戒除，然行政院衛生署輸入第二級毒品美沙冬為替代藥
    品用以戒除海洛因，已在醫院施行，且美沙冬為口服液或藥
    錠，以防止共用針頭傳播愛滋風險，戒除成效良好一事，已
    多方見諸報章媒體，為公開之消息，被告2人對此均應於95
    年8月6日此次出國前即有所聽聞，猶因被告乙○○為戒除毒
    癮而共同以上揭方式夾帶成分未明之非法扣案藥水入境，自
    非不可預見其等此行運輸、走私入境該等藥水為第二級毒品
    美沙冬之可能，且此事實之發生並不違背被告2人之本意，
    依刑法第13條第2項之規定，被告2人具有運輸及私運第二級
    毒品美沙冬之不確定故意甚明。
  (四)被告2人上揭辯詞，均係推諉卸責之詞，皆無足採。本件事
    證明確，被告2人犯行均堪認定，應依法論科。
二、按美沙冬為毒品危害防制條例第2條第1項第2款所稱之第二
    級毒品，且為行政院依據懲治走私條例第2條第4項公告之「
    懲治走私條例公告管制物品項目及其數額」中所列甲項管制
    進出口物品第4款之毒品。又懲治走私條例第2條第一項所稱
    之「私運」或毒品危害防制條例第4條第1項所稱之「運輸」
    ，並不以為他人運送為限，即為自己運送者，亦包括在內（
    最高法院84年臺上字第2525號判例意旨參照）。且自大陸地
    區私運物品進入臺灣地區，以私運物品進出口論，懲治走私
    條例第12條規定甚明。故核被告2人所為，均係犯毒品危害
    防制條例第4條第2項之運輸第二級毒品罪，及懲治走私條例
    第2條第1項之私運管制物品進口罪。被告2人就上開犯行，
    有犯意聯絡及行為分擔，皆為正犯。被告2人運輸毒品過程
    中非法持有毒品美沙冬之低度行為，為運輸之高度行為所吸
    收，不另論罪。被告2人均以1行為觸犯前揭2罪名，為想像
    競合犯，應依刑法第55條前段之規定，從一重之運輸第二級
    毒品罪處斷。被告2人分別有事實欄所載犯罪科刑、執行完
    畢之紀錄，有本院被告前案紀錄表各1件在卷可稽，其等均
    於徒刑執行完畢後5年內，故意再犯本件有期徒刑以上之罪
    ，均為累犯，除運輸第二級毒品之法定本刑無期徒刑部分依
    法不得加重其刑外，就有期徒刑及得併科罰金刑之部分，均
    依刑法第47條第1項之規定加重其刑。末查被告乙○○一再
    辯稱：伊因受海洛因毒癮所苦，在臺就醫求診均無成效，始
    前往大陸地區購入本件扣案藥水，以圖戒除毒癮，並因家人
    均不欲同往，始請求甲○○陪同等語，與被告甲○○所辯：
    伊與乙○○為熟識之鄰居，因乙○○欲前往大陸戒毒，無人
    照應，始陪同前往等語，互核相符，且有被告乙○○為戒除
    海洛因毒癮而陸續前往診所戒治之就診病歷資料可證，已如
    上述，參以第二級毒品美沙冬確經行政院衛生署引進作為海
    洛因成癮患者之替代療法，故被告乙○○、甲○○此部分為
    戒毒而購入扣案藥水之辯詞，尚非無據，被告2人為被告乙
    ○○戒除海洛因毒癮而為本件犯行，較諸一般運輸毒品犯罪
    多以牟取暴利為目的，並有導致毒品氾濫之危險，其犯罪情
    節顯屬輕微，倘處以最輕本刑有期徒刑七年，客觀上足以引
    起一般人之同情，情輕法重，實堪憫恕，本院蒞庭檢察官亦
    如是認，爰依刑法第59條之規定，酌量減輕被告2人之刑，
    並就法定本刑及得科罰金刑之部分先加後減之。
三、原審據以論罪科刑，固非無見，惟原審認被告2人應可預
　　見所夾帶扣案藥水係第二級毒品，卻漏未論敘被告2人何以
　　預見扣案藥水係屬「第二級毒品」之理由，容有未洽。扣
　　案之19瓶藥水係用塑膠瓶盛裝，法務部調查局均有就瓶內液
　　體體積及空瓶重量分別論述（見偵卷第31頁之鑑定書），顯
　　然瓶內藥水與塑膠瓶並非不可析離，原審卻將扣案之塑膠瓶
　　連同含有美沙冬成分之藥水一併沒收銷燬，於法有違。被告
　　2人上訴意旨皆否認犯行，雖未足採，但原判決既有前揭可
　　議之處，仍屬無可維持，應由本院予以撤銷改判。爰審酌被
　　告2人之素行非佳，犯罪動機係為供乙○○自己施用，甲○
    ○則為朋友乙○○戒毒之用而犯罪，兼衡所輸入之美沙冬數
    量非少，及均否認犯罪之犯後態度等一切情狀，分別量處如
    主文所示之刑，以資懲儆。至本件扣案之第二級毒品美沙冬
    藥水共計570毫升，均應依毒品危害防制條例第18條第1項前
    段之規定，宣告沒收銷燬之。另扣案之塑膠瓶共19瓶，具有
    防止毒品逸出之功用，且便於攜帶及運輸，係供運輸毒品所
    用之物，依毒品危害防制條例第19條第1項之規定併予宣告
    沒收。
據上論斷，應依刑事訴訟法第369條第1項前段、第364條、第299
條第1項前段，毒品危害防制條例第4條第2項、第18條第1項前段、
第19條第1項，懲治走私條例第2條第1項、第11條、第12條，刑法
第11條、第28條、第55條前段、第47條第1項、第59條，判決如主
文。
本案經檢察官謝英民到庭執行職務。
中　　華　　民　　國　　96　　年　　5 　　月　　29　　日
                  刑事第二庭審判長法　官　呂丹玉
                                  法  官  王詠寰
                                  法  官  林恆吉
以上正本證明與原本無異。
如不服本判決，應於收受送達後十日內向本院提出上訴書狀，其
未敘述上訴之理由者並得於提起上訴後十日內向本院補提理由書
（均須按他造當事人之人數附繕本）。
                                  書記官  劉文美
中　　華　　民　　國　　96　　年　　5 　　月　　29　　日
附錄本案論罪科刑之法條
毒品危害防制條例第4條第2項
製造、運輸、販賣第二級毒品者，處無期徒刑或7年以上有期徒
刑，得併科新臺幣7百萬元以下罰金。
毒品危害防制條例第18條第1項
查獲之第一、二級毒品及專供製造或施用第一、二級毒品之器具
，不問屬於犯人與否，均沒收銷燬之；查獲之第三、四級毒品及
製造或施用毒品之器具，無正當理由而擅自持有者，均沒入銷燬
之。但合於醫藥、研究或訓練之用者，得不予銷燬。
懲治走私條例第2條第1項
私運管制物品進口、出口逾公告數額者，處 7 年以下有期徒刑，
得併科新臺幣 3 百萬元以下罰金。
懲治走私條例第11條
走私行為之處罰，海關緝私條例及本條例無規定者，適用刑法或
其他有關法律。
